【裁判字號】    95,台上,2956
【裁判日期】    951228
【裁判案由】    拆屋還地
【裁判全文】
最高法院民事判決            九十五年度台上字第二九五六號
上  訴  人  壬 ○ ○
訴訟代理人  陳 國 雄律師
            彭 志 傑律師
            詹 振 寧律師
被 上訴 人  甲 ○ ○
訴訟代理人  王 嘉 寧律師
被 上訴 人  乙 ○ ○
            丙 ○ ○
            丁 ○ ○
            戊 ○ ○
            己 ○ ○
            庚    ○
            辛○○○（原名張雙）
上列當事人間請求拆屋還地事件，上訴人對於中華民國九十五年
五月二日台灣高等法院第二審判決（九十三年度重上字第五七號
），提起上訴，本院判決如下：
    主  文
上訴駁回。
第三審訴訟費用由上訴人負擔。
    理  由
本件上訴人主張：系爭台北縣永和巿安樂段一一三七號土地為伊
與被上訴人戊○○及其他共有人共有，訴外人張平治前在系爭土
地上興建系爭房屋，無權占用系爭土地面積一五九點三五平方公
尺，張平治於民國六十八年八月十五日死亡，由被上訴人及第一
審共同被告張銘忠之父張國林繼承，張國林復於七十八年一月二
十二日死亡，被上訴人及張銘忠繼承系爭房屋之所有權。被上訴
人戊○○雖為系爭土地共有人之一，惟其未得其餘共有人全體同
意占用系爭土地特定部分，仍屬無權占有等情，爰依民法第七百
六十七條前段及第八百二十一條規定，求為命被上訴人、張銘忠
將系爭土地如原判決附圖（下稱附圖）一所示Ａ部分面積一五九
點三五平方公尺土地上之地上物拆除，將土地返還伊及其他共有
人全體之判決。嗣減縮聲明求為命被上訴人將系爭土地如附圖二
所示Ｂ部分面積九三點三五平方公尺土地之地上物拆除，將土地
返還伊及其他共有人全體之判決。
被上訴人甲○○、乙○○、丙○○、丁○○、戊○○則以：戊○
○為系爭土地之共有人之一，對共有物之全部，自有使用收益之
權。系爭土地原為張姓祖先四大房共有，系爭房屋則係伊等曾祖
父張清朝與祖父張平治向第四房張振賢租地興建，並登記為合法
建物，為永久租賃，張振賢收取租榖後即交由三房張灌水管理，
原張姓所有權人之子孫數十年來均無異議，基於買賣不破租賃原
則，伊等與原地主間之租賃契約對上訴人仍繼續存在，伊等即非
無權占有。又伊等祖父張平治於三十九年九月一日就系爭土地設
定地上權，伊則因繼承對於系爭土地有地上權，且在上訴人取得
系爭土地應有部分前，系爭土地之共有人即容忍伊等占用系爭土
地五十餘年，有默示分管契約之存在，伊占有系爭土地自非無權
占有等語，資為抗辯。被上訴人庚○、張美華、己○○未於言詞
辯論期日到場，亦未提出書狀作任何之聲明及陳述。
原審以：上訴人主張系爭土地為伊與戊○○及其他共有人共有，
張平治前在系爭土地上興建系爭房屋，占用系爭土地如附圖一所
示Ａ部分面積一五九點三五平方公尺，張平治於六十八年八月十
五日死亡，由其子女即張國林、庚○繼承系爭房屋之所有權；張
國林復於七十八年一月二十二日死亡，由甲○○、乙○○、丙○
○、丁○○、戊○○、辛○○○、己○○等七人繼承等情，為被
上訴人所不爭，並有系爭土地登記謄本、系爭房屋登記謄本、照
片、繼承系統表及戶籍謄本等件為證，並經第一審依職權勘驗現
場，囑託台北縣中和地政事務所測量，製有複丈成果圖如附圖可
稽，為兩造所不爭執，經原法院勘驗現場，有勘驗筆錄可考。查
系爭房屋為磚造一層樓房，屋頂上搭建鐵皮棚架，據戊○○稱，
屋頂鐵皮部分為其兄弟五人所建，建物主體為其兄弟之曾祖父張
清朝、祖父張平治所建，其兄弟除在內部曾經粉刷及舖地磚外，
未曾改建，被上訴人中有沒有設籍此地者，均居住在此等情，有
第一審勘驗筆錄可考，系爭房屋占有系爭土地之面積為一五九點
三五平方公尺，亦經第一審囑託台北縣中和地政事務所為丈量，
有複丈成果圖足憑；又永和市○○路八八號於台灣省光復後初次
設籍資料顯示有張清朝君等十六人設籍，戶長張清朝於四十二年
三月十八日死亡後，戶長變更為張平治，住址登記為安樂路一一
０號，該址於四十八年六月一日門牌整編為安樂路一０四巷一六
號，復於六十年五月二十五日整編為安樂路一０四巷一九號，另
安樂路七八號於台灣省光復後初次設籍資料有陳來春設籍，後於
四十二年六月一日因村劃分變更為安樂路八八號，該址於四十八
年六月一日門牌號碼整編為安樂路一０四巷九號，為兩造所不爭
，並有台北縣永和市戶政事務所九十一年十一月二十五日北縣永
戶字第０九一００二０六０五號函附張平治戶籍謄本、門牌歷史
查詢資料足憑。足見張清朝在系爭土地建造系爭房屋後，歷經張
平治、張國林，迄被上訴人等數代，均有人居住於系爭房屋，系
爭房屋雖有修繕，始終未曾改建，且系爭房屋為被上訴人等先祖
張清朝所建造。被上訴人抗辯系爭房屋占有系爭土地係有地上權
，系爭土地早在三十九年九月一日為張平治設定地上權，提出他
項權利（地上權）證明書為證，上訴人對該證明書形式之真正不
爭執，查上開證明書載明：「土地標示：潭墘段（小段）二九地
號，權利人：張平治，收件年月日及收件字號：三八年十月十七
日，權利範圍貳捌坪貳肆零」，而系爭土地原為永和鎮○○段潭
墘小段二九號，五十七年四月九日分割增加出同小段二九－三七
至二九－四七號土地，嗣於八十年十月二十三日地籍圖重測，變
更為永和市○○段一一三七號，有系爭土地登記謄本、登記簿謄
本足憑，參以系爭土地除為張平治設定上開地上權外，尚為訴外
人張阿務設定十四點一坪之地上權，為訴外人張振添設定十坪地
上權，此有他項權利證明書可考，另系爭土地亦曾於三十八年十
一月十五日為訴外人張阿登設定三六點０六坪地上權，而該地上
權於七十年三月二十七日補登記地上權，最後因分別轉載至前揭
小段二九－三七至二九－四七地號上土地而塗銷該地上權登記，
有土地登記簿可考，足見系爭土地上確設有多筆地上權，而張平
治就系爭土地之地上權登記，與系爭房屋登記收件日期相同，均
為三十八年十月十七日等情狀，系爭房屋於向地政機關登記送件
時，即已設定地上權，殊堪認定。系爭土地原所有權人既為系爭
房屋所有人張平治設定前揭地上權，並未定有存續期間，而系爭
房屋現所有人即被上訴人等或其被繼承人並未與系爭土地前後所
有權人合意消滅上開地上權，該地上權亦無法定消滅之原因，該
地上權殊不因系爭土地之分割或轉載而消滅，上開地上權因依登
記申請案件保存期限十五年規定銷燬，無從調閱查證上開地上權
有無塗銷情形，亦有台北縣中和地政事務所九十四年一月三十一
日北縣中地資字第０九四０００一四一三號函在卷可憑，益見上
開地上權尚未消滅，仍繼續存在於系爭土地上，則系爭房屋占有
系爭土地，乃本於地上權，並非無權占有，殊堪認定。張平治取
得系爭土地之地上權權利範圍為二八點二四坪，經換算結果為九
三點三五平方公尺，此與如附圖一所示Ａ部分占用面積一五九點
三五平方公尺，相差達六六平方公尺，因系爭房屋已被全部拆除
，無跡可考，乃囑台北縣中和地政事務所就上開Ａ部分面積，劃
分為Ａ、Ｂ兩部分，Ａ為六六平方公尺、Ｂ部分即扣除Ａ部分面
積為九三點三五平方公尺，有勘驗筆錄、該地政事務所複丈成果
圖佐證。而上訴人拆除系爭房屋，係因其與被上訴人丁○○、戊
○○成立和解契約，由丁○○、戊○○同意上訴人將系爭土地（
包括同段一一三六號土地）上之全部地上物（包括系爭房屋）予
以拆除，上訴人本此契約書而拆除系爭房屋，其拆除如附圖二所
示Ａ部分面積六六平方公尺之土地，固非無權為之，惟附圖二所
示Ｂ部分面積九三點三五平方公尺土地，因被上訴人等就此部分
土地有地上權存在，上訴人拆除此部分土地上之房屋，洵屬無據
，上訴人以被上訴人等無權占有為由，請求拆屋還地，不應准許
，因而將第一審所為上訴人勝訴判決廢棄，改判駁回其訴，經核
於法洵無違誤。
查系爭房屋占用之系爭土地早在三十九年九月一日即為被上訴人
之被繼人張平治設定未定存續期間之地上權，被上訴人或其被繼
承人並未與系爭土地前後所有權人合意消滅上開地上權，亦無其
他法定消滅之原因，為原審依其調查貼有印花稅票之他項權利（
地上權）證明書記載：「……地上權人張平治現取得左記土地地
上權，業經呈驗證件，核明登記合格，發給證明書為憑，此證」
及其他相關證據而辯論所為確定之事實，該地上權設定登記，自
不因地政機關就系爭土地因分割或轉載之漏載而消滅。又地上權
不因地上物之滅失而消滅，此觀之民法第八百四十一條之規定自
明。系爭房屋係上訴人未經全體共有人同意而拆除，並非不堪使
用，自無因拆除而視為合意終止之問題。另地上權與土地租賃權
同在使用他人土地，而證明系爭地上權存在之他項權利證明書，
因年代久遠，取得本屬不易，有無地上權設定，又事關被上訴人
是否無權占有，原審因認如不准被上訴人於第二審提出地上權之
新防禦方法，顯失公平，而予以准許，並無不合。上訴論旨，指
摘原判決不當，聲明廢棄，為無理由。至上訴人上訴本院後，始
主張伊已與被上訴人丁○○、戊○○已達成拆屋還地之和解而消
滅，核屬新攻擊防禦方法，依民事訴訟法第四百七十六條第一項
規定，本院不得予以斟酌，附此說明。
據上論結，本件上訴為無理由。依民事訴訟法第四百八十一條、
第四百四十九條第一項、第七十八條，判決如主文。
中    華    民    國  九十五  年  十二    月  二十八  日
                      最高法院民事第七庭
                          審判長法官  劉  延  村
                                法官  劉  福  來
                                法官  黃  秀  得
                                法官  吳  謀  焰
                                法官  李  寶  堂
      本件正本證明與原本無異
                                      書  記  官
中    華    民    國  九十六  年    一    月    九    日
                                                      Ｋ


司法院資訊處製作；財團法人民間司法改革基金會備份。
